【裁判字號】    92,台上,1434
【裁判日期】    920703
【裁判案由】    履行契約
【裁判全文】
最高法院民事判決                              九十二年度台上字第一四三四號
    上  訴  人  申 ○ ○
                地 ○ ○
                丑 ○ ○
                癸 ○ ○
                子 ○ ○
                寅 ○ ○
                辛 ○ ○
                戊 ○ ○
                丁 ○ ○
                丙 ○ ○
    共      同
    訴訟代理人  陳 貴 德律師
    被 上訴 人  辰 ○ ○
                戌 ○ ○
                亥 ○ ○
                天 ○ ○
                酉 ○ ○
    右五人共同
    訴訟代理人  張 雯 峰律師
                奚 淑 芳律師
    被 上訴 人  乙 ○ ○
                甲○○○
                庚    ○
                巳 ○ ○
                午 ○ ○
                卯 ○ ○
                己    ○
                壬 ○ ○
                未 ○ ○
右當事人間請求履行契約事件，上訴人對於中華民國九十年八月十四日台灣高等法院
台南分院第二審更審判決（九十年度上更(二)字第一四號），提起上訴，本院判決如左
：
    主  文
原判決關於駁回上訴人申○○、地○○、丑○○、癸○○之上訴及命上訴人子○○、
寅○○、辛○○、戊○○、丁○○、丙○○共同與申○○、地○○、丑○○、癸○○
容忍被上訴人通行暨各該訴訟費用部分廢棄，發回台灣高等法院台南分院。
    理  由
本件被上訴人主張：被上訴人酉○○、辰○○、亥○○、甲○○○、庚○、巳○○、
卯○○、午○○、己○、壬○○、未○○（庚○以次七人係原審之「追加原告」）為
已故陳粒之子孫；被上訴人天○○、乙○○、甲○○○、戌○○（下稱天○○等四人
）分別為台南縣六甲鄉○○段二○之八地號土地所分割出之二○之五四至五七地號土
地之買受人；上訴人申○○、地○○、丑○○、癸○○、子○○、寅○○、辛○○、
戊○○、丁○○、丙○○（子○○以次六人係原審之「追加被告」）為已故陳大藤之
繼承人。民國四十七年九月二十八日，因陳粒向訴外人陳慶安買受上開二○之八號土
地，同日陳大藤亦向陳慶安買受同段二○之九及二○之一○號土地，為便於對外通行
，於四十九年九月十日由陳慶安、陳粒及陳大藤共同書立合約書（下稱系爭合約書）
約定：「因土地買賣將來為建物敷地之關係，第恐後代發生糾紛，陳慶安賣渡與陳粒
、陳大藤之土地，雖現已分筆登記，各人持有所有權狀保管收益有案，爾後同事人（
應係「當」事人之誤）間如有人在該所有地內建築房屋者，與西側鄰接二一號之一境
界應保留自南部落路（即光復街）至北六甲、林鳳營間之道路（即中山路），南至北
設通路一丈廣（寬），俾便暢通，各無反悔異議，恐口無憑，特立本合約書三份，各
執壹份留存後代，永久之據。」詎上訴人竟於八十五年底將原先留供通行至光復街之
道路挖除，並於如原判決複丈成果圖（下稱複丈成果圖）乙案二○之九號內（Ｂ）部
分土地北端及二○之一○號內（Ｂ）部分南端（下稱系爭土地）分別設門，再於通路
上遍栽果樹，致伊無法通行等情。爰依繼承及契約關係，求為命上訴人容忍伊通行系
爭土地，並將地上物除去，回復原狀之判決（更審前原法院駁回追加原告即被上訴人
庚○以次七人請求追加被告即上訴人子○○以次六人除去地上物回復原狀部分，未據
聲明不服）。
上訴人則以：兩造之被繼承人陳粒、陳大藤與訴外人陳慶安簽立系爭合約書後，僅伊
一方履行合約，被上訴人通行至南邊之光復街並無困難，反觀被上訴人所有之土地於
八十一年以前，皆種植蔬菜而未留通路，嗣後更將合約書所定土地之大部分售於他人
，該他人於八十二年間興建房屋時，始依建築法規留下道路。被上訴人自簽約以來，
既未曾提供土地俾供相互通行，且系爭合約之性質應屬未訂有期限之使用借貸，各當
事人自得隨時終止合約；而伊已以存證信函及訴狀為終止合約之意思表示。縱認該合
約屬於租賃性質，亦經伊依民法第四百五十條第二項前段規定以訴狀終止之。被上訴
人訴請伊容忍其通行系爭土地，即屬無據，更與誠信原則有違。茍系爭合約之性質係
互為租賃，仍衹生債權效力。被上訴人天○○等四人僅受讓原承租人陳粒所有土地，
非自出租人陳大藤受讓系爭土地，自與民法第四百二十五條規定有間，尚不得主張租
賃契約對伊繼續存在；況系爭合約「……爾後同事人（當事人）間如有人在該所有地
內建築房屋者，……南至北設通路一丈廣（寬），俾便暢通……。」之約定，其真意
應在於日後建屋時消極的保留鄰地以供通行，並非積極的交付土地供對方使用。被上
訴人據以主張該債權契約對陳大藤之繼承人繼續存在，尤非有理等語，資為抗辯。
原審維持第一審所為被上訴人辰○○、戌○○、亥○○、天○○、酉○○、乙○○、
甲○○○等七人（下稱辰○○七人）勝訴之判決，即命上訴人申○○、地○○、丑○
○、癸○○（下稱申○○四人）除去地上物，回復系爭土地原狀，容忍辰○○七人通
行，駁回申○○四人之上訴並命追加被告即上訴人子○○以次六人共同與申○○四人
容忍追加原告即被上訴人庚○以次七人與被上訴人辰○○七人通行系爭土地，無非以
：依訴外人陳慶安與陳粒、陳大藤就系爭土地所訂立之系爭合約觀之，此項關於土地
之約定交換使用，即以提供自己之土地供他人使用為代價，其使用他人之土地，並非
無償，不能認為使用借貸，亦非互易，應認係「物之相互交換使用」契約，並類推適
用租賃之規定。惟依立約當事人當時之真意，既立約為「留存後代永久之據」，本於
誠實信用原則（維護交易安全），雙方當事人即均不能隨時任意終止合約。且就該契
約之性質，係與租賃「相類似」觀之，自僅得於不違背契約約定下始類推適用租賃之
相關規定，即應認民法第四百五十條第二項前項之規定不得類推適用。是以上訴人主
張業以存證信函或訴狀終止租約或使用借貸契約云云，尚非有據。又系爭合約為「物
之相互交換使用」，係兩造之前手即陳大藤、陳粒與訴外人陳慶安於四十九年間簽立
，雖其中二○之一○號土地於六十年間由陳慶安出售於陳大藤前，已由陳慶安以出租
人之身分供陳大藤、陳粒等人通行多時，但陳慶安於六十年間將二○之一○號土地出
售與陳大藤，依民法第四百二十五條之規定，陳大藤仍應依系爭合約所定將該地提供
被上訴人通行。縱被上訴人天○○等四人係受讓原承租人陳粒所有二○之八號土地，
非自出租人陳大藤受讓系爭二○之九、二○之一○號土地，惟陳粒原係二○之八號土
地之所有權人，依系爭四十九年合約所定，本有通行陳大藤所有同段二○之九、二○
之一○號土地之權利，其出賣二○之八號土地於天○○等四人時，自係已將該二○之
八號土地附隨之通行陳大藤所有同段二○之九、二○之一○號土地之權利讓與天○○
等四人。而被上訴人天○○等四人買受坐落二○之八號土地所分割出之同段二○之五
四、之五五、之五六、之五七號土地後，於其建屋時已依其前手陳粒與陳大藤、陳慶
安所訂立之系爭合約規定保留通路，此為上訴人所不爭，則該四人若未受讓前手陳粒
之權利（義務），焉需無償保留通路，益徵彼等已受讓前手陳粒於系爭合約上之通行
權，且為上訴人所明知，應已對上訴人生效。上訴人以天○○等四人與前手陳粒間之
買賣，係屬債之關係為由，認不能對伊主張租賃契約上之通行權利云云，尚非可採。
從而，被上訴人本於繼承及契約關係，請求上訴人應共同容忍彼等通行系爭土地，並
命設置障礙阻止他人通行之上訴人申○○等四人將地上物除去，回復原狀，於法有據
云云，為其判斷之基礎。
查原審先謂系爭合約應屬「物之相互交換使用」契約，繼認就契約性質觀之，與租賃
「相類似」，僅於不違背契約約定下類推適用租賃之相關規定，自不容當事人依民法
第四百五十條第二項前段之規定任意終止系爭合約；再稱二○之一○號土地於六十年
間由陳慶安出售於陳大藤前，已由陳慶安以「出租人之身分」供陳大藤、陳粒等人通
行多時云云，其先後認定顯然相互矛盾。又被上訴人天○○等四人係分別向林銘山、
卯○○購買分割自二○之八號之二○之五四至五六號土地（見一審卷一一頁，原審上
字卷一一一至一二三頁），原審認定天○○等四人受讓自陳粒，已有與卷附資料不符
之違背法令。況原審既認系爭「物之相互交換使用」合約與租賃相類似，應類推適用
租賃之規定，則民法第四百四十三條第一項前段：「承租人非經出租人承諾，不得將
租賃物轉租於他人」之規定，於系爭合約之權利讓與，究竟應否類推適用？如屬肯定
，陳粒於五十九年一月二日死亡後，其繼承人卯○○將二○之八號土地應有部分四分
之一出賣與乙○○、甲○○○；陳春蓮於七十二年七月十五日將其應有部分出賣與林
銘山，再由林銘山於七十三年二月十五日出賣與天○○、戌○○時，有無經陳大藤同
意？俱未見原審調查審認，即為上訴人不利之判決，不無率斷。上訴論旨，指摘原判
決關於其敗訴部分不當，求予廢棄，非無理由。此外，原審之「追加原告」請求「追
加被告」除去地上物回復原狀之訴部分，更審前原法院已為駁回其訴之判決，追加原
告就該敗訴部分，未聲明不服，即告確定。嗣案經本院發回，追加原告均未再到場為
聲明或陳述，似對該確定部分未再為請求，乃原審依上訴人之聲請由其一造辯論而為
判決，竟再就該已確定部分為裁判，於法殊有未合。案經發回，宜注意及之。
據上論結，本件上訴為有理由，依民事訴訟法第四百七十七條第一項、第四百七十八
條第一項，判決如主文。
中      華      民      國    九十二    年      七      月      三      日
                              最高法院民事第七庭
                                  審判長法官  蘇  茂  秋
                                        法官  徐  璧  湖
                                        法官  朱  建  男
                                        法官  蘇  達  志
                                        法官  沈  方  維
      右正本證明與原本無異
                                              書  記  官
中      華      民      國    九十二    年      七      月     十五     日
                                                                        Ｔ


司法院資訊處製作；財團法人民間司法改革基金會備份。
